臺灣花蓮地方法院民事判決　　　　　　　　96年度保險字第2號
原　　　告　丁○○
　　　　　　丙○○
共　　　同
訴訟代理人　王政琬律師
被　　　告　宏泰人壽保險股份有限公司
法定代理人　乙○○
訴訟代理人　己○○
　　　　　　戊○○
　　　　　　辛○○
上列當事人間請求給付保險金事件，本院於民國96年7月25日言
詞辯論終結，判決如下：
    主  文
被告應給付原告新台幣參萬貳仟元，及自民國96年3月9日起至清
償日止，按年息百分之四計算之利息。
被告應給付原告丁○○新台幣伍拾萬元，及自民國96年3月9日起
至清償日止，按年息百分之四計算之利息。
原告其餘之訴駁回。
訴訟費用由被告負擔十分之三，餘由原告負擔。
    事實及理由
壹、程序事項：
    按訴狀送達後，原告不得將原訴變更或追加他訴，但請求之
    基礎事實同一者，擴張或減縮應受判決事項之聲明者，不在
    此限；被告於訴之變更或追加無異議，而為本案之言詞辯論
    者，視為同意變更或追加，民事訴訟法第255條第1項第2、3
    款、第2項定有明文。原告丁○○於起訴時原請求被告應給
    付原告新台幣（下同）1,665,840元及遲延利息，嗣於96年4
    月11日具狀追加丙○○為原告，並變更訴之聲明為：被告應
    給付原告丁○○、丙○○1,120,840元，給付原告丁○○50
    萬元，及上述金額之遲延利息，有起訴狀、民事爭點整理狀
    各一份在卷可參（本院卷5、42頁），其訴之變更、追加前
    後所憑之基礎事實，均為保險契約衍生之保險金給付等情事
    ，且請求金額之增減，核屬擴張或減縮應受判決事項之聲明
    ，被告復無異議而為本案之言詞辯論，依據前述說明，原告
    所為訴之變更追加，應予准許，合先敘明。
貳、實體事項：
一、原告主張：
  (一)原告丁○○之配偶即訴外人施雲珠，以其自身為被保險人，
    向被告投保以下保險：
  1.於94年5月27日投保「全家福保險」（下稱保險契約１），
    內容為定期壽險100萬元、住院每日1,000元，保險期間自94
    年5月27日至95年5月27日止。
  2.於95年5月29日投保「中華民國關懷魚鱗癬之友團險」（下
    稱保險契約２），內容為意外險200萬元、定期壽險50萬元
    ，意外住院500元，意外傷害5萬元。
  (二)施雲珠於95年4月25日，因突發心肌梗塞疾病住院（花蓮醫
    院）治療，後於同年5月2日轉至慈濟醫院，住院至同年6月2
    日痊癒出院。嗣於同年7月20日因舊疾復發，送往慈濟醫院
    急救至同年7月26日急救無效而往生，原告丁○○、丙○○
    （施雲珠之子）即向被告辦理保單死亡及住院給付，詎被告
    不僅以施雲珠前有舊疾拒絕理賠給付，並於95年8月17日以
    存證信函通知原告解除契約。施雲珠當初投保時已向當時受
    僱於被告之保險業務員即訴外人甲○○告知曾經中風，是否
    需要健康檢查，可否投保，惟其仍表示可以投保，是施雲珠
    並非未告知實情，況施雲珠於95年6月2日出院，即向被告申
    領住院給付，被告遲至同年8月17日始通知原告解除契約，
    已罹於解除權之時效。
  (三)施雲珠於95年7月26日死亡，被告應給付保險契約１之受益
    人即原告壽險100萬元，醫療費（扣除證明書費）75,840元
    ，住院費45,000元共1,120,840元，並給付保險契約２之受
    益人即原告丁○○壽險給付50萬元。爰依保險契約之約定請
    求給付保險金。並聲明：被告應給原告1,120,840元，給付
    原告丁○○50萬元，及均自起訴狀繕本送達翌日即96年3 月
    9日起至清償日止，按年息百分之4計算之利息。
二、被告則以：
  (一)依保單條款第8條第2、3項規定：「被保險人於要保人申請
    投保時，對於本公司之要保書面詢問的告知事項應據實說明
    。如有故意隱匿，或因過失遺漏或為不實的說明，足以變更
    或減少本公司對於危險的估計者，本公司得解除該被保險人
    資格，而且不退還所繳保險費。保險事故發生後亦同。」、
    「前兩項解除權自本公司知有解除原因後，經過一個月不行
    使而消滅。」。本件被保險人施雲珠於投保後，於95年7月
    14日向被告申請住院理賠給付，被告乃依程序發函向醫院查
    詢，並於95年8月2日收受財團法人臺灣基督教門諾會醫院回
    函，始知施雲珠有冠狀動脈疾病、糖尿病、腦中風病史，惟
    於要保書中未確實告知，而違反告知義務，並於95年8月17
    日以存證信函發函解除系爭保險契約，因此被告解除契約並
    未逾越1個月之時效。
  (二)施雲珠於投保時並未向業務員甲○○告知其曾中風之事實，
    上開事實僅為原告單方之主張，被告予以否認。
  (三)縱認原告主張為有理由，因系爭保險契約１之保險期間自94
    年5月27日至95年5月27日止，施雲珠身故時即95年7月26 日
    保險契約１業已期滿，原告請求保險契約１之定期壽險100
    萬元，顯屬無據。因該契約內容尚有住院每日1,000元一項
    ，故施雲珠住院期間至契約期滿日止之住院保險金（95年5
    月2日至同年5月27日計25天），其得請求之金額應為25,000
    元。另施雲珠所投保之系爭保險契約，其內容並未含「實支
    實付型」之保障，故原告請求醫療費75,840元，亦屬無據。
    準此，原告所得請求之金額應為525,000元（保險契約１住
    院保險金25,000元＋保險契約２定期壽險50萬元＝525,000
    元）。
  (四)並聲明：1.原告之訴駁回。2.如受不利判決，願以現金、政
    府公債或等值之有價證券為擔保，請准宣告免為假執行。
三、兩造不爭執之事實：
  (一)原告丁○○為施雲珠之夫，原告丙○○為施雲珠之子，均為
    施雲珠之法定繼承人。施雲珠於95年7月26日死亡。
  (二)施雲珠為要保人及被保險人，向被告投保保險契約１、２，
    保險契約之內容及期間各為：
  1.保險契約１：於94年5月27日投保「全家福保險」，保險內
    容為定期壽險100萬元，住院每日1,000元，保險期間自94
    年5月27日至95年5月27日，受益人為法定繼承人即原告。
  2.保險契約２：於95年5月29日投保「中華民國關懷魚鱗協會
    之友團險」，保險內容為團體定期壽險50萬元、團體傷害險
    100萬元、團體傷害醫療險5萬元、傷害住院日額500元、新
    人身傷害保險100萬元，保險期間自95年5月29日至96 年5月
    29日，受益人為原告丁○○。
  (三)兩造所提文書證據形式上均為真正。其中保險契約１之「團
    體保險保險人基本資料/告知事項」文件（本院卷31頁反面
    ）「被保險人告知事項：2.高血壓症、腦中風（腦出血、腦
    梗塞）、腦瘤、腦動脈血管瘤、多發性硬化症、腦動脈血管
    瘤」註記：否。
  (四)被告於95年8月17日、95年9月2日以存證信函通知原告及關
    懷魚鱗癬協會解除系爭保險契約，原告於95年8月18日、關
    懷魚鱗癬協會於95年9月3日收受通知。
四、得心證之理由：本件兩造所爭執之處，應在於：(一)被告辯稱
    被保險人施雲珠於投保時在被告保險契約告知事項上未據實
    陳述其曾有腦中風病史，依保險法第64條規定，被告得解除
    契約，是否有理？(二)如果被告辯詞無理由，原告得請求之金
    額究為若干？茲將本院之判斷，分述如下：
  (一)原告主張施雲珠投保時，曾告知被告業務員甲○○其有腦中
    風病史等情，並聲請傳喚證人庚○○、甲○○為證。經查，
    證人庚○○於本院言詞辯論時證稱：「施雲珠要加保時，我
    在場，我帶甲○○到原告丁○○家裡，原告丁○○有問甲○○說我太太有中風，能不能保，甲○○說送上去應該可以。
    」（本院卷68至70頁筆錄參照）。證人甲○○亦證稱：「我
    在被告處擔任業務員，已經很久了，現已離職。原告丁○○
    在場時是有提到施雲珠在很久以前曾經輕微中風，但是他只
    說很久以前，不記得是何時，施雲珠說是輕微腦中風，而且
    很久了，還說現在情形很好，我告訴原告丁○○和施雲珠這
    個保險是專案辦理，公司會做過濾的處理，然後我就依照公
    司規定將系爭保險契約背面告知事項一項一項問施雲珠，並
    按照他所說來記載，就送出去了。我未在告知事項空白欄註
    記施雲珠曾經中風，是因為這是一個專案保險，不需要記載
    那麼瑣碎」等語（本院卷70至71頁），自上述證人之證詞可
    知，施雲珠簽立保險契約前，已告知被告之保險業務員即證
    人甲○○其曾腦中風之事實，甲○○已知悉其事，而未將施
    雲珠之身體狀況告知被告。是原告上述主張，應堪信為真實
    。
  (二)按保險業務員，指為保險業、保險經紀人公司、保險代理人
    公司，從事保險招攬之人，保險法第8條之1定有明文。又保
    險業務員為保險公司之使用人，得類推適用民法第224條債
    務人之使用人關於故意或過失責任之規定，保險業務員之故
    意或過失，保險人應與自己之故意或過失，負同一責任（最
    高法院85年度台上字第179號民事判決可資參照）。在人壽
    保險之招攬過程中，要保人除了與體檢醫師接觸外，僅可能
    與向其招攬之業務員有所接觸，而無法與保險公司之代表人
    董事或經理人接洽，且保險人對於危險之估計，非僅限於被
    保險人之身體狀況而已，舉凡其經濟財務、家庭背景、特殊
    嗜好等皆足以影響保險人對危險之評估，此均須仰賴業務員
    由要保人、被保險人處調查得知，因此自應賦予業務員有告
    知義務之受領權。本件要保人兼被保險人施雲珠曾患有腦中
    風之事實，既於甲○○招攬保險代填要保書上書面詢問事項
    時受告知，僅因甲○○認為不須記載瑣碎事項而未予據實填
    載，致被告未能知悉，依據前述說明，被告就甲○○之過失
    ，應與自己之過失負同一責任，尚不得以施雲珠故意隱匿或
    為不實之說明，而主張解除保險契約。故被告依保險法第64
    條、保險契約第8條規定，解除系爭保險契約，洵屬無據。
  (三)被告解除系爭保險契約既於法不合，其解約則不生效力，原
    告依保險契約之約定，得請求之金額如下：
  1.原告主張施雲珠於95年4月25日起因病住院（花蓮醫院），
    至95年5月2日轉至慈濟醫院，至95年6月2日出院之事實，已
    據其提出與所述相符之病歷、病歷摘要表等為證（本院卷13
    、14頁），被告對該病歷資料形式上為真正並不爭執，是原
    告之主張應堪信為真實。依保險契約１之承保期間及內容可
    知，該契約至95年5月27日屆滿，則自施雲珠95年4月25日起
    至95年5月27日止住院期間32日，即得請求按日1,000元之住
    院保險給付共32,000元。惟施雲珠於95年7月26日死亡，已
    逾保險有效期間，且該保險契約並無實支實付醫療費用之約
    定，故原告請求定期壽險給付100萬元及醫療費75,840元，
    均屬無據。
  2.施雲珠死亡時，尚在保險契約２之有效期間內，則原告丁○○請求壽險給付50萬元，為有理由。
五、從而，原告依保險契約之約定請求被告給付原告32,000元，
    給付原告丁○○50萬元，及均自96年3月9日起至清償日止，
    按年息百分之4計算之利息，為有理由，應予准許，逾此部
    分之請求，為無理由，應予駁回。
六、本件事證已臻明確，兩造其餘攻擊防禦方法與舉證，與判決
    結果不生影響，爰不一一審酌論列，附此敘明。
七、訴訟費用負擔之依據：民事訴訟法第79條、第85條第1項。
中　　華　　民　　國　　96　　年　　8 　　月　　14　　日
　　　　　　　　　臺灣花蓮地方法院民事庭
                      法      官  楊碧惠
上列正本係照原本作成。
如不服本判決，應於送達後20日內，向本院提出上訴狀並表明上
訴理由，如於本判決宣示後送達前提起上訴者，應於判決送達後
20日內補提上訴理由書(須附繕本)。
中　　華　　民　　國　　96　　年　　8 　　月　　14　　日
                      法院書記官  黃倪濱
